【裁判字號】    94,重家訴,5
【裁判日期】    950317
【裁判案由】    履行契約
【裁判全文】
臺灣桃園地方法院民事判決             94年度重家訴字第5號
原      告  子○○
訴訟代理人  寅○○
被      告  宇○○
被      告  庚○○
被      告  申○○
被      告  己○○○
兼前列3人
訴訟代理人  卯○○
被      告  玄○○(Lan-F.
                        aaf.
被      告  丑○○(Chen .
                        Mis.
被      告  午○○
被      告  癸○○
                        23號.
被      告  壬○○
上列2人
訴訟代理人  天○○○  住桃園縣.
被      告  宙○○    住桃園縣.
被      告  丙○○    住桃園縣.
被      告  甲○○○  住桃園縣.
被      告  戊○○○  住桃園縣.
被      告  未○○    住桃園縣.
兼上列1人
訴訟代理人  地  ○    住桃園縣.
被      告  辛○○    住桃園縣.
上列1人
訴訟代理人  黃○○    住同上
被      告  戌○○    住桃園縣.
被      告  辰○○    住桃園縣.
被      告  巳○○    住高雄市.
被      告  亥○○    住桃園縣.
                        號2樓.
被      告  酉○○    住桃園縣.
兼上列5人
訴訟代理人  丁  ○    住桃園縣.
上列當事人間請求履行契約事件，於民國95年03月03日辯論終結
，本院判決如下：
    主      文
原告之訴駁回。
訴訟費用由原告負擔。
    事實及理由
一、按訴狀送達後，原告不得將原訴變更或追加他訴，但請求之
    基礎事實同一者，或不甚礙被告之防禦及訴訟之終結者，不
    在此限，此民事訴訟法第255 條第1 項第2 款、第7 款定有
    明文。本件原告起訴主張訴外人楊春木為被繼承人楊連財之
    子，因楊春木於民國93年01月19日死亡，被告丁○、辛○○
    、戌○○、辰○○、巳○○、亥○○、酉○○為楊春木之繼
    承人，尚未就繼承之土地辦理繼承登記，故於訴訟中請求被
    告丁○等7 人應先就繼承之土地為繼承登記，再與其餘被告
    將繼承之土地移轉登記為原告單獨所有，此之變更並未影響
    請求之基礎事實，且不妨礙於被告之防禦及訴訟終結，應予
    准許。
二、本件被告玄○○、丑○○、癸○○、壬○○、宙○○、丙○○、甲○○○、辛○○經合法通知，未於最後言詞辯論期日
    到場，核無民事訴訟法第386 條所列各款情形，爰依原告之
    聲請，由其一造辯論而為判決。
三、原告起訴主張略以：
    (一)兩造均為楊連財之子孫，楊連財於78年04月19日死亡，由
      妻楊黃紅棗、長子楊崑山之子女玄○○、申○○、宇○○
      、楊惠芳、庚○○、卯○○、丑○○（楊崑山於72年09月
      01日死亡，故由其子女代位繼承）、次男楊春木、三男午
      ○○、四男楊吉雄之子女壬○○、癸○○、楊耀昇（楊吉
      雄於75年12月02日死亡，故由其子女代位繼承）、五男子
      ○○、長女丙○○、次女地○、四女甲○○○、五女戊○○○、六女未○○等繼承。楊黃紅棗則於82年05月18日死
      亡，其應繼分再由前開子孫繼承。另楊連財之次男楊春木
      於93年01月19日死亡，由其妻丁○、辛○○、辰○○、巳
      ○○、戌○○、亥○○、酉○○繼承。
    (二)79年03月13日各房繼承人或代表共12人簽立同意書，就繼
      承楊連財之遺產達成分割協議，約定楊連財所有遺產12筆
      土地中之坐落桃園縣桃園市○○○段207 、207-1 、207-
      2 、207-3 、207-4 、212 、396-13地號土地等7 筆土地
      部分，由原告繼承。上開土地中，除396-13地號外，其餘
      土地則於93年03月05日已由原告為全體繼承人向桃園地政
      事務所辦理繼承登記，現登記為公同共有。
    (三)按繼承人得隨時請求分割遺產，民法第1164條定有明文。
      又按民法第1164條所指之分割，非不得由各繼承人依協議
      方法為之，苟各繼承人已依協議為分割，除又同意重分外
      ，殊不許任何共有人再行主張分割。最高法院54年台上字
      第2664號判例可資參照。經查，原告與被告等既已達成遺
      產分割之協議，但其中部分被告反悔不願履行，致拖延至
      今，無法協同處理，原告祇得依履行契約之法律關係，請
      求被告等將聲明所示之土地移轉登記與原告單獨所有。
    (四)爰聲明被告丁○、辛○○、辰○○、巳○○、戌○○、亥
      ○○、酉○○應就被繼承人楊春木遺產坐落桃園縣桃園市
      ○○○段207 地號土地、地目田、面積844 平方公尺、權
      利範圍：公同共有全部，及同段207-2 地號土地、地目田
      、面積781 平方公尺、權利範圍：公同共有全部辦理繼承
      登記，並與其餘被告將上述二筆土地、權利範圍均為公同
      共有，全部移轉登記為原告單獨所有。
四、被告方面：
    (一)丙○○、地○、午○○、甲○○○、戊○○○、未○○等
      人均認諾本件原告之訴。
    (二)被告申○○、宇○○、己○○○、庚○○、卯○○、丁○
      、辛○○、楊淑雲、巳○○、楊彩芬、亥○○、酉○○、
      壬○○、癸○○則以前揭同意書做成之分割協議，未事先
      通知全體繼承人參加，參加人宇○○並非所屬該房之代表
      ，且同意書內容事後亦未經全體繼承人追認，故不發生遺
      產分割之效力等語置辯，並聲明駁回原告之訴。
    (三)被告玄○○、丑○○、宙○○等人從未於言詞辯論期日到
      場，亦未提出準備書狀作何聲明或陳述。其中被告宙○○
      之母親乙○○雖曾以訴訟代理人身分到場陳述意見，惟其
      至言詞辯論終結時，仍未補正委任狀，其代理權既有欠缺
      ，其所為之訴訟行為不生效力。
五、兩造對於渠等為被繼承人楊連財之繼承人，楊連財遺有坐落
    桃園縣桃園市○○○段207 、207-2 地號土地，並於93年03
    月05日登記為兩造公同共有等事實，均不爭執，並有繼承系
    統表、土地登記謄本為證，堪信為真實。
六、又本件部分被告認諾原告之訴，惟共有物之協議分割與裁判
    分割，皆以消滅各共有人就共有物之共有關係為目的，而協
    議分割契約應由全體共有人參與協議訂立，方能有效成立，
    並須全體共有人均依協議分割契約履行，始能消滅共有人間
    之共有關係，該契約所定分割方法，性質上為不可分，故共
    有人中之一人或數人提起請求履行協議分割契約之訴，其訴
    訟標的對於共有人全體必須合一確定。本件原、被告為被繼
    承人楊連財之子孫，依法各按其應繼分比例繼承楊連財之遺
    產，依民法第1151條規定，在分割遺產前各繼承人對於遺產
    全部為公同共有。按民事訴訟法第384 條規定「當事人於言
    詞辯論時為訴訟標的之捨棄或認諾者，應本於其捨棄或認諾
    為該當事人敗訴之判決。」，故被告為訴訟標的之認諾，必
    然受敗訴之不利益判決，參依民事訴訟法第56條第1 項第1
    款「訴訟標的對於共同訴訟之各人必須合一確定者，共同訴
    訟人中一人之行為有利益於共同訴訟人者，其效力及於全體
    ；不利益者，對於全體不生效力。」之規定，則本件部分被
    告所為認諾之訴訟行為因不利益於其他共同訴訟之人，故對
    於共同訴訟之全體不生效力，應先敘明。
七、原告主張被告應依79年03月13日同意書之內容履行分割協議
    ，然為部分被告否認，並以前揭同意書做成之分割協議，未
    經楊連財全體繼承人參加，且事後亦未經全體繼承人追認，
    故難認發生效果情詞置辯。本院查，
    (一)前揭同意書由形式上加以觀察，並無全體繼承人之簽名蓋
      章，其中被告玄○○、申○○、己○○○、庚○○、卯○○、丑○○等人未簽名蓋章，被告壬○○、癸○○二人則
      未簽名但由母親天○○○代理蓋章於同意書，合先敘明。
    (二)原告雖主張宇○○代表「楊崑山」，天○○○、宙○○二
      人代表「楊吉雄」該房之繼承人參與遺產分割協議，然被
      告宇○○否認有取得其他繼承權人之授權，被告申○○、
      己○○○、庚○○、卯○○等人亦到場否認授權宇○○參
      與分割協議，原告對此亦表示不清楚宇○○有無取得同房
      之其他繼承人委任，僅係以宇○○已領取同房其他繼承人
      之印鑑證明，並完成徵收補償款之分配，依常情及經驗法
      則，同房之其他繼承人必然知悉召開協議分割遺產會議，
      縱未事前知悉，渠等於事後亦同意協議分割之內容云云。
      然查，楊崑山之該房除宇○○之外，其他繼承人根本未於
      同意書上簽名蓋章，且被告宇○○於同意書上僅自己簽名
      蓋章，並未以其兄弟姊妹之代理人自居，難認其有意代理
      玄○○、申○○、己○○○、庚○○、卯○○、丑○○等
      人同意此項分割協議。而宇○○受託領取包括同房其他繼
      承人應分配之徵收補償款，與其是否受託處理79年03月13
      日之遺產分割方案，乃屬二事，且於事後至少有被告卯○○質疑同意書內由原告分配取得徵收補償款中之1,200 萬
      元之公平性，並要求應按各房應繼分比例分配補償款，可
      見同意書所載協議分割方案未取得未參加人卯○○之承認
      ，此同意書並非全體繼承人同意而簽立已甚為明確。
八、按終止遺產之公同共有關係，應以分割方式為之，將遺產之
    公同共有關係終止改為分別共有關係，性質上屬分割遺產方
    法之一，而共有物之分割並無土地法第34條之1 第1 項之適
    用（最高法院74年台上字第2561號判例參照）。故欲將遺產
    之公同共有關係變更（即分割）為分別共有關係，依民法第
    828 條第2 項規定，應經全體共有人同意始得為之。本件原
    告本於79年03月13日之同意書，請求被告等應將系爭二筆土
    地分割移轉登記予原告單獨所有，因該同意書所揭載之分割
    方案並未經全體繼承人同意，已證述如前，故本件原告起訴
    判決如聲明所示，即不能認為有理由，應予駁回。
九、據上論結，原告之訴為無理由，依民事訴訟法第385 條第1
    項前段、第78條，判決如主文。
中    華    民    國    95    年    3     月    17    日
                            家事法庭  法      官  劉雪惠
以上正本係照原本作成
如對本判決上訴，須於判決送達後20日內向本院提出上訴狀
中    華    民    國    95    年    3     月    17    日
                                      書  記  官  劉宗源


司法院資訊處製作；財團法人民間司法改革基金會備份。
